【裁判字號】    99,台上,581
【裁判日期】    990128
【裁判案由】    殺人未遂等罪
【裁判全文】
最高法院刑事判決              九十九年度台上字第五八一號
上  訴  人  甲○○
            乙○○
上 列一 人
選任辯護人  羅廷祥律師
上列上訴人等因殺人未遂等罪案件，不服台灣高等法院中華民國
九十八年十一月十八日第二審判決（九十八年度上訴字第三五三
七號，起訴案號：台灣台北地方法院檢察署九十八年度偵字第五
八０七號），提起上訴，本院判決如下：
    主  文
原判決關於乙○○部分撤銷，發回台灣高等法院。
其他上訴駁回。
    理  由
一、乙○○部分
本件原判決認定上訴人乙○○有如原判決所載，受上訴人甲○○
之邀約，駕車搭載甲○○，尾隨被害人鄭暐霖所駕駛之車，並應
甲○○之要求，將鄭暐霖之車攔下；而於甲○○開槍射擊鄭暐霖
之後，明知甲○○意在殺害鄭暐霖，乃基於幫助殺人之犯意，駕
車「自後追趕」，並在台北縣新店市○○路、北新路口「推擠」
鄭暐霖所駕駛之車，欲再度攔下鄭暐霖，惟因鄭暐霖之車失控撞
及安全島，再撞及在該路口等待迴轉之李建霖所駕駛自用小客車
左前車頭，始告逃逸等情，因而維持第一審論處乙○○幫助殺人
未遂罪刑（累犯）部分之判決，固非無見。
惟查：幫助殺人之未遂犯，須以正犯已著手於殺人罪之實行而未
遂者，始能成立，倘正犯尚未著手於殺人罪之實行，僅屬殺人之
準備階段而已，則不能論以幫助殺人之未遂罪。原判決既認乙○
○係於甲○○開槍射擊鄭暐霖之後，始起意幫助甲○○殺害鄭暐
霖，則甲○○前一開槍射擊之殺人行為，並非屬於乙○○幫助犯
罪之範圍，然乙○○起意幫助殺人之後，依原判決事實記載，甲
○○並未再度開槍射擊，尚未再著手於殺人罪之實行，其間所謂
駕車「自後追趕」或「推擠」鄭暐霖所駕駛之車，要屬殺人之準
備階段而已，則乙○○能否成立幫助殺人未遂，即有研求之餘地
。原判決遽論乙○○幫助殺人未遂罪，尚嫌速斷，亦有適用法則
不當之違背法令。從而，乙○○上訴意旨指摘原判決不當，非全
無理由，該部分自有撤銷發回之原因。
二、甲○○殺人未遂部分
按刑事訴訟法第三百七十七條規定，上訴於第三審法院，非以判
決違背法令為理由，不得為之。是提起第三審上訴，應以原判決
違背法令為理由，係屬法定要件。如果上訴理由書狀並未依據卷
內訴訟資料，具體指摘原判決不適用何種法則或如何適用不當，
或所指摘原判決違法情事，顯與法律規定得為第三審上訴理由之
違法情形，不相適合時，均應認其上訴為違背法律上之程式，予
以駁回。本件甲○○上訴意旨略稱：(一)、依台北縣政府警察局新
店分局所製作之現場勘察報告記載，研判本件係嫌犯於車外朝07
31－EQ自小客車左前車窗，由上而下開一槍，擊中傷者左上臂可
能性大。然相片二十六彈道模擬情形所示角度約四十五度，相片
十二所示彈道位置在車窗右下方。兩者不相吻合，原判決竟採為
認定事實之基礎，有所謂誤。(二)、不確定故意，須行為人對於構
成犯罪之事實，預見其發生而其發生不違背其本意為要件，否則
，僅能論以過失。本件被害人鄭暐霖並未死亡，原判決亦未說明
甲○○如何預見被害人會死亡或如何不違背其本意，有理由不備
之違背法令。(三)、甲○○一路尾追被害人，意在嚇令被害人下車
談判，並無殺人犯意，係因於兩車相撞時，過度緊張，誤觸扳機
，導致槍枝走火。原判決論以殺人未遂，有適用法則不當之違背
法令。(四)、甲○○所持槍枝彈夾，內有子彈二顆，苟有殺人犯意
，豈有僅射擊一顆而未連續射擊之理。而被害人所謂「對方車頭
斜靠我車前門，當時路上店家已打烊，光線很暗，從貼有隔熱紙
的駕駛座玻璃內，我無法清楚看到外面，並無彎腰取物或其他舉
措，只見一人從黑色轎車副駕駛座下來，站在門口拿著槍，在距
離我駕駛車子的車門不到三十公分處，直接對著駕駛座車窗，朝
駕駛座開槍…。」既稱光線很暗云云，又稱清楚看到云云，互相
矛盾。且若係車前門被撞，駕駛人理當往側傾，豈有向前傾之理
。原判決未斟酌及此，置甲○○之辯解於不理，逕採被害人矛盾
且與事理不合之說詞，有違採證認事之經驗法則等語。
惟查：(一)、原判決依據甲○○與乙○○之供述、被害人與證人李
建霖之證述，參酌扣案之槍、彈及槍彈鑑驗書與現場勘查報告及
現場照片、台北縣三重市○○街與仁慈街口監視器翻拍畫面、內
政部警政署刑事警察局比對案發現場採獲之彈殼一顆與在耕莘醫
院新店總院自被害人左上臂取出之彈頭，其鑑驗結果，綜合判斷
，憑以認定有如原判決事實欄所載甲○○為報復被害人，搭乘乙
○○駕駛之車，於撞停被害人之車而二車頭斜倚時，甲○○持已
上膛之改造手槍，近距離朝被害人所駕駛車輛左前車窗玻璃射擊
，由上而下往被害人乘坐之駕駛座內開一槍，子彈貫穿車窗玻璃
擊入被害人左上臂，致左肱骨斷裂，嗣又自後追趕，駕車推擠被
害人所駕駛之車，以致肇事等情，並敘明甲○○於被害人被迫停
車之際，旋即下車朝被害人所在之駕駛座內開槍，並未有所遲疑
，且案發地點光線黯淡，被害人從駕駛座貼有隔熱紙之玻璃窗尚
無法看清車外景物，甲○○站在距離被害人車外約三十公分處，
能否看見被害人在車內之舉動，已屬可疑，況被害人駕車被撞當
時身體前傾，並無彎腰取物或其他舉措，亦據被害人結證在卷，
顯見甲○○辯稱：當時伊見被害人在車內彎腰取物，情急之下誤
觸手槍扳機，擊發子彈等語，與事實不符，不足採信。核其採證
認事，洵屬有據。上訴意旨(一)、(三)、(四)或就原判決已敘明之事項
重作事實之爭執，或就不影響事實認定之細微末節再起爭議，均
非上訴第三審之適法理由。(二)、人體頭部係人之生命中樞，內有
主司運動、感覺、記憶、動作協調等功能之大腦、小腦，及調節
血壓、呼吸等重要功能之腦幹等重要器官，而頸部則內含人體呼
吸主要器官，更有大動脈流經，胸部則含有心、肺臟等重要器官
，均屬人體之要害所在，且甚為脆弱，倘受槍擊，極易肇致死亡
之結果，此應為甲○○所預見，而其所持有之槍、彈具有殺傷力
有所認識，立於被害人所駕駛之車輛駕駛座車門外，近距離持上
開槍、彈朝汽車之駕駛座旁車窗射擊，倘因而致被害人死亡，應
不違甲○○之本意。況槍擊後發現被害人尚能駕車逃離，甲○○
猶指示乙○○駕車緊追不捨，意圖攔阻，益見甲○○之犯意，不
止傷害或恫嚇而已。是原審綜觀甲○○所使用之兇器、射擊過程
、相對位置及下手部位，又與被害人間甫生仇隙等情，認定甲○
○有殺人之未必故意，並不違背經驗法則及論理法則，亦無理由
不備之違法。上訴意旨(二)、(四)執被害人並未死亡之事實，資為主
張上訴人甲○○無殺人犯意之依據，尚有誤會。
三、甲○○非法持有改造手槍部分
按上訴於第三審法院，非以判決違背法令為理由，不得為之；上
訴書狀應敘述上訴之理由；其未敘述者，得於提起上訴後十日內
補提理由書於原審法院；未補提者，毋庸命其補提。是上訴書狀
敘述原判決違背法令為理由，乃上訴第三審之法律上之程式，第
三審法院未判決前，仍未提出上訴理由書狀者，應以判決駁回之
。刑事訴訟法第三百七十七條、第三百八十二條第一項、第三百
九十五條後段分別定有明文。查本件關於甲○○非法持有改造手
槍部分，甲○○於原審判決後，提起上訴，雖二度提出上訴理由
書狀，惟其中並無隻字片語敘及原判決關於甲○○非法持有改造
手槍部分有何違背法令之理由。揆之首開法律規定，此部分上訴
即不合法律上程式，自應以判決駁回。
據上論結，應依刑事訴訟法第三百九十五條、第三百九十七條、
第四百零一條，判決如主文。
中    華    民    國  九十九  年    一    月  二十八  日
                      最高法院刑事第五庭
                          審判長法官  陳  正  庸
                                法官  林  秀  夫
                                法官  宋      祺
                                法官  陳  祐  治
                                法官  林  瑞  斌
      本件正本證明與原本無異
                                      書  記  官
中    華    民    國  九十九  年    二    月    四    日
                                                      V

司法院資訊處製作；財團法人民間司法改革基金會備份。
